【裁判字號】    99,易,148
【裁判日期】    990416
【裁判案由】    詐欺
【裁判全文】
臺灣高雄地方法院刑事判決               99年度易字第148號
公  訴  人  臺灣高雄地方法院檢察署檢察官
被      告  丙○○
上列被告因詐欺案件，經檢察官提起公訴（98年度偵字第25516
號、第26033號），本院判決如下：
    主  文
丙○○無罪。
    理  由
一、公訴意旨略以：被告丙○○可預見交付金融機構帳戶之存摺
    、印章、提款卡及密碼予他人使用，可能供犯罪集團作為對
    他人詐欺取財之工具，以遂行犯罪計畫並逃避偵查，猶基於
    幫助詐欺之不確定故意，於不詳時地，將其所有高雄五塊厝
    郵局帳號00000000000000號之帳戶及其於民國98年6 月9 日
    所申請之國泰世華商業銀行苓雅分行帳號000000000000號帳
    戶之存摺、印章、提款卡及密碼，交予真實姓名年籍不詳自
    稱「蕭先生」之成年男子使用。嗣詐欺集團成員取得上開2
    帳戶之存摺等物後，即共同基於為自己不法所有之犯意聯絡
    ：
(一)於98年6 月17日下午1 時30分許，以蔡其萬（另案通緝）申
    請之行動電話0000-000000 號撥打予告訴人乙○○，佯稱係
    楊天生警員，表示告訴人乙○○遭人冒名申請電話及金融帳
    戶，基於安全起見，需匯款至指定帳戶云云，告訴人乙○○
    不疑有他，遂於98年6 月17日下午3 時30分許（起訴書誤載
    為下午5 時30分許），在彰化縣員林鎮○○路○段國泰世華
    商業銀行臨櫃匯款新臺幣（下同）75萬元至被告丙○○所有
    上開國泰世華商業銀行苓雅分行帳戶內。
(二)復於98年（起訴書誤載為97年）6 月18日上午某時，以趙國
    （另案通緝）申請之行動電話0000-000000 號撥打予被害人
    甲○○，佯稱係檢調人員，因被害人甲○○之電話及帳戶有
    問題，必須轉帳至指定帳戶云云，致被害人甲○○陷於錯誤
    ，於同日中午12時45分許，在桃園龜山郵局匯款17萬5 千元
    至被告丙○○上開高雄五塊厝郵局帳戶內。嗣經告訴人乙○○、被害人甲○○發覺有異而報警處理。因認被告丙○○涉
    犯刑法第30條第1 項、第339 條第1 項之幫助詐欺取財罪嫌
    等語。
二、按被告以外之人於審判外之陳述，雖不符刑事訴訟法第159
    條之1 至第159 條之4 之規定，而經當事人於審判程式同意
    作為證據，法院審酌該言詞陳述或書面陳述作成時之情況，
    認為適當者，亦得為證據；當事人、代理人或辯護人於法院
    調查證據時，知有刑事訴訟法第159 條第1 項不得為證據之
    情形，而未於言詞辯論終結前聲明異議者，視為有前項之同
    意，刑事訴訟法第159 條之5 定有明文。本件以下所引用之
    證據，均經本院依法踐行調查證據程式，公訴人及被告劉偉
    頌俱不爭執各該證據之證據能力，且迄至本院言詞辯論終結
    前，未就上開證據之證據能力聲明異議，復查無依法應排除
    其證據能力之情形，本院審酌上開證據之形式及取得之過程
    並無瑕疵、與待證事實具有關連性等情況，認為適當，揆諸
    前揭規定，認上開證據俱有證據能力，均得為本案之證據。
三、按檢察官就被告犯罪事實，應負舉證責任，並指出證明之方
    法；犯罪事實應依證據認定之，無證據不得認定犯罪事實；
    不能證明被告犯罪者，應諭知無罪之判決，刑事訴訟法第16
    1 條第1 項、第154 條第2 項、第301 條第1 項分別定有明
    文。次按事實之認定，應憑證據，如未能發現相當證據，或
    證據不足以證明，自不能以推測或擬制之方法，為裁判之基
    礎。且認定不利於被告之事實，須依積極證據，苟積極證據
    不足為不利於被告事實之認定時，即應為有利於被告之認定
    ，更不必有何有利之證據；又刑事訴訟法上所謂認定犯罪事
    實之積極證據，係指適合於被告犯罪事實之認定之積極證據
    而言，雖不以直接證據為限，間接證據亦包括在內，然而無
    論直接或間接證據，其為訴訟上之證明，須於通常一般之人
    均不致有所懷疑，而得確信其為真實之程度者，始得據為有
    罪之認定，倘其證明尚未達到此一程度，而有合理之懷疑存
    在，無從使事實審法院得有罪之確信時，即應由法院諭知被
    告無罪之判決（最高法院30年上字第816 號、29年上字第31
    05號、40年臺上字第86號、76年臺上字第4986號判例意旨可
    資參照）。
四、公訴人認被告丙○○涉犯前開幫助詐欺罪嫌，無非以告訴人
    乙○○、被害人甲○○之指述、國泰世華商業銀行存款憑證
    客戶收執聯影本、郵政國內匯款執據影本、國泰世華商業銀
    行印鑑卡、對帳單、郵局存簿儲金立帳申請書、查詢帳戶最
    近交易資料各1 份，及被告自承將上開銀行帳戶之提款卡及
    密碼交付予真實姓名年籍不詳、自稱為「蕭先生」之成年男
    子等語，為主要之依據。然訊據被告固坦承有於98年6 月11
    日下午6 時30分許，在高雄市苓雅區○○○路之統一超商前
    ，將其申請之上開國泰世華商業銀行、高雄五塊厝郵局帳戶
    之存摺、印章、提款卡，交付予真實姓名年籍不詳、自稱為
    「蕭先生」之成年男子，並告知提款卡密碼，且不否認告訴
    人乙○○、被害人甲○○前開遭詐騙而分別匯款入其所有帳
    戶等事實，惟堅決否認有何幫助詐欺之犯行，辯稱：伊家裡
    經濟情況不好，於98年6 月初在自由時報看到代辦貸款公司
    在應徵業務員，伊想辦貸款幫助家裡，作點小生意，就用00
    00-000000 號電話打給報載的00000000000 號電話問有無幫
    人代辦貸款，對方說詢問伊一些個人資料及有無與銀行往來
    之紀錄，伊表示只有郵局帳戶而已，對方說貸款不好辦，要
    求伊再去銀行開立新帳戶，並表示要去辦資金出入的資料來
    幫伊辦貸款。伊遂於98年6 月9 日去國泰世華商業銀行苓雅
    分行開辦新帳戶的當天打電話通知對方已辦妥，對方與伊約
    在高雄市苓雅區○○○路與輔仁路口的統一超商，同日晚間
    7 時許有一位自稱姓蕭的業務員來向伊收取帳戶，伊就將上
    開2 帳戶的存摺、印章、提款卡交給該名業務員。對方還要
    伊留一位朋友的電話，以方便銀行照會時聯繫，伊就留了朋
    友李恆志的電話給對方，後來對方確實有打電話給李恆志，
    確認李恆志認識伊。伊交付帳戶約9 天後也有一名男子打電
    話給伊照會，問伊的基本資料。之後伊另外用0000-000000
    號行動電話撥給上開報載的電話，是一個許姓男業務員接聽
    ，約在6 月20幾號時，該許姓業務員打電話給伊說貸款沒有
    過，伊要求返還帳戶，對方說要寄還給伊，但都沒有寄還，
    且國泰世華商業銀行在98年6 月21日電話通知伊，帳戶內有
    不明資金出入，可能被詐騙集團利用，已列為警示帳戶，伊
    驚覺不對，就先打電話到郵局掛失，並向警局報案。伊對於
    被害人因遭詐騙匯款到伊帳戶的事均不知情，伊沒有犯罪等
    語。經查：
(一)告訴人乙○○於98年6 月17日下午1 時30分許接獲自稱楊天
    生警員之人以0000-000000 號行動電話來電，向其佯稱：其
    遭人冒名申請電話及金融帳戶，基於安全起見，需匯款至指
    定帳戶云云，致告訴人乙○○陷於錯誤，而於98年6 月17日
    下午3 時30分許，在彰化縣員林鎮○○路○段國泰世華商業
    銀行臨櫃匯款75萬元至被告所有上開國泰世華商業銀行苓雅
    分行帳戶內；另被害人甲○○於98年6 月18日上午某時接獲
    自稱檢調人員者以0000-000000 號行動電話來電，向其佯稱
    ：其電話及帳戶有問題，必須轉帳至指定帳戶云云，致被害
    人甲○○陷於錯誤，而於同日中午12時45分24秒，在桃園龜
    山郵局匯款17萬5 千元至被告上開高雄五塊厝郵局帳戶內等
    事實，業據告訴人乙○○、被害人甲○○於警詢中證述明確
    （見彰化縣警察局員林分局員警分偵字第0980016248號卷《
    下稱警一卷》第4 頁、高雄市政府警察局苓雅分局高市警苓
    分偵字第0980018028號卷《下稱警二卷》第8 頁），復有告
    訴人乙○○提出之國泰世華商業銀行存款憑證客戶收執聯影
    本1 紙、被害人甲○○提出之郵政國內匯款執據影本1 紙、
    被告前開國泰世華商業銀行苓雅分行帳戶之對帳單、印鑑卡
    各1 份、被告前開高雄五塊厝郵局帳戶跨行交易歷史紀錄查
    詢表、郵政存簿儲金立帳申請書、查詢帳戶最近交易資料、
    客戶歷史交易清單各1 份在卷可稽（見警一卷第6 頁反面至
    7 、9 頁、第12頁反面、警二卷第13至15、19頁、本院98年
    度審易字第3365號卷《下稱審易卷》第26至29頁），堪認被
    告前開國泰世華商業銀行苓雅分行、高雄五塊厝郵局帳戶確
    遭詐騙集團作為詐騙告訴人乙○○、被害人甲○○之犯罪工
    具無疑。
(二)就被告前開國泰世華商業銀行苓雅分行、高雄五塊厝郵局帳
    戶，何以會遭作為詐騙之犯罪工具使用，致使告訴人乙○○
    、被害人甲○○分別將前開款項匯入該2 帳戶內乙節，業據
    被告陳稱如前，並經其提出報紙廣告資料、全國銀行特約行
    銷代辦公司委託授權書、其使用之0000-000000 號、0000-0
    0000 0號行動電話門號於98年6 月間之通話明細各1 份為證
    （見警一卷第5 頁、臺灣高雄地方法院檢察署《下稱高雄地
    檢署》98年度偵字第25516 號卷第30至35頁），復經證人李
    恆志於本院審理中到庭證稱：伊於96年間認識被告，被告曾
    向伊表示會有代辦貸款公司打電話給伊，之後某一天下午確
    實有自稱代辦公司的人打過1 次電話給伊，問伊是否認識被
    告，並表示是代辦公司要幫被告辦貸款，被告留伊的資料給
    代辦公司，所以銀行要照會，對方問伊幾個問題，伊回答完
    就掛斷，後來伊有跟被告講此事，被告沒有告訴伊貸款多少
    錢，只說對方一拖再拖，後來就變成銀行打電話來說被告的
    帳戶有問題等語（見本院99年度易字第148 號卷第41至42頁
    ），核與被告前開所辯相符。而觀之被告前開提出之報紙廣
    告及委託授權書內容，確為代辦貸款公司應徵業務員廣告及
    代為向各銀行辦理貸款公司之文件無誤。且被告向電信公司
    申辦之0000-000000 號行動電話門號自98年6 月5 日起98年
    6 月16日止確有與前開報載之00000000000 號電話通話29次
    之紀錄，另被告申辦之0000-000000 號行動電話門號自98年
    6 月17日起至98年6 月23日止亦與該報載電話有19次之通聯
    紀錄乙節，除有被告提出之前開通話明細可證外，亦有高雄
    地檢署檢察官依職權調閱之遠傳雙向通聯資料查詢2 份可稽
    （見外放之雙向通聯資料），衡之一般販賣帳戶者，收購帳
    戶與販賣帳戶之人相約見面後，通常當場由一方交付帳戶資
    料，另一方給付收購價款，銀貨兩迄後，即不會亦無必要再
    聯絡，然被告於98年6 月9 日將上開國泰世華商業銀行苓雅
    分行、高雄五塊厝郵局帳戶之存摺等物件交付予「蕭先生」
    後，仍有以其所有上開2 線行動電話持續撥打報載電話之情
    形，核與一般販賣人頭帳戶之情形有間，足徵被告辯稱：伊
    是為辦貸款才將上開2 帳戶之存摺等資料交付予「蕭先生」
    等語，堪可採信。
(三)依據被告前開高雄五塊厝郵局帳戶之交易明細所示，該帳戶
    自被告於92年11月14日申請開戶以來，直至被告於98年6 月
    9 日將該帳戶連同上開國泰世華商業銀行苓雅分行帳戶之存
    摺、印章、提款卡及密碼交付予自稱「蕭先生」時止，逾5
    年之期間均有密集不間斷之款項進出，有該帳戶之交易明細
    表可參（見審易卷第26至29頁），顯見該高雄五塊厝郵局帳
    戶乃係被告平日生活經常使用之帳戶。準此，倘被告果有幫
    助他人為詐欺取財犯行之主觀犯意，衡情，其儘可以交付其
    不需使用帳戶即可，或僅交付其上開於98年6 月9 日向國泰
    世華商業銀行苓雅分行申請之新帳戶即可，實不需連同其仍
    在使用中之前開高雄五塊厝郵局帳戶予詐欺集團，徒增自己
    日常生活之不便，反足證被告應係未預見上開2 帳戶會遭到
    不法使用，始願將上開對其有實用之高雄五塊厝郵局帳戶連
    同新開辦之國泰世華商業銀行苓雅分行帳戶資料一併交付他
    人。
(四)參以現今經濟活動之多樣性及推陳佈新之瞬息萬變，尚難苛
    求每人均應對各式經濟活動有一定之瞭解，且詐欺集團詐騙
    被害人之手法不斷推陳出新，其詐騙所得之物除一般認知之
    金錢外，如擴及至帳戶資料等物，亦屬可能之事，況我國目
    前除合法之金融機構有辦理貸放款項業務外，民間借貸亦屬
    常見，甚至有許多非法之地下錢莊存在，此乃不爭之事實，
    而非法之地下錢莊為逃避政府之查緝，於貸放業務時往往使
    用不實之姓名或公司行號以為掩蓋，而選擇向地下錢莊借貸
    之人亦常因需款孔急，不敢要求地下錢莊人員表明真實身分
    ，而逕行按其要求交付物品。且觀之近年經濟不景氣，失業
    率偏高，若被告苦於經濟壓力，急欲辦理貸款充作創業資金
    ，致落入不法份子之圈套，遭騙走上開高雄五塊厝郵局、國
    泰世華商業銀行苓雅分行帳戶之存摺、印章、提款卡及密碼
    ，尚非無法想像之事。況近年來詐騙案件層出不窮，政府雖
    不斷宣導防詐騙之觀念，提醒民眾切勿聽信任何不明人士之
    指示操作自動櫃員機轉帳、匯款，報章雜誌及新聞媒體亦時
    常報導民眾遭詐騙集團騙走大筆金錢之案例，然社會上仍有
    不少人士遭政府機關不斷提醒宣導之詐騙手法詐騙得手，其
    中亦不乏在社會上有相當地位或受過相當教育之人。是尚難
    僅以被告為一具有正常智識經驗之人，在無法確認對方真實
    姓名年籍之情形下，仍逕自將重要之金融帳戶存摺等物件交
    付他人之行為，與常理有違，即推認被告所辯不合常情而無
    可採信。
五、綜上所述，檢察官所舉之證據，經綜合評價，僅足以證明被
    告所有之上開高雄五塊厝郵局、國泰世華商業銀行苓雅分行
    帳戶，遭詐騙集團作為詐騙告訴人乙○○、被害人甲○○之
    犯罪工具，尚不足以證明被告於交付上開2 帳戶之存摺、印
    章、提款卡及密碼時，主觀上對於該2 帳戶可能被用為詐欺
    犯罪之工具乙節有所認識，且容認其發生亦不違背本意。本
    件檢察官認被告涉嫌前揭犯行所憑之證據，尚未達於通常一
    般之人均不致有所懷疑，而得確信其為真實之程度。此外，
    復查無其他積極證據足資認定被告確有幫助詐欺取財之主觀
    犯意，揆諸首揭法條、判例意旨之說明，自應為被告無罪之
    諭知。
據上論斷，應依刑事訴訟法第301 條第1 項前段，判決如主文。
本案經檢察官陳俊秀到庭執行職務。
中    華    民    國    99    年    4     月    16    日
                  刑事第十七庭  審判長法  官  陳建和
                                      法  官  余銘軒
                                      法  官  毛妍懿
以上正本證明與原本無異。
如不服本判決應於收受送達後10日內向本院提出上訴書狀，並應
敘述具體理由；如未敘述上訴理由者，應於上訴期間屆滿後20日
內向本院補提理由書（均須按他造當事人之人數附繕本）「切勿
逕送上級法院」。
中    華    民    國    99    年    4     月    19    日
                                      書記官  林晏光

司法院資訊處製作；財團法人民間司法改革基金會備份。
